臺灣高等法院民事判決　93年度重上字第222號
上　訴　人　英屬維京群島商亞視科技
　　　　　　股份有限公司台灣分公司
法定代理人　雷必傑 ANDREW RYBICKI
訴訟代理人　黃台芬律師
　　　　　　劉公偉律師
　　　　　　黃建隆律師
　　　　　　洪宗巖律師
被 上訴 人　惟達電股份有限公司
法定代理人　翁樸山
訴訟代理人　蔡朝安律師
複 代理 人　幸大智律師
　　　　　　周竹君律師
　　　　　　朱瑞陽律師
上列當事人間因給付貨款等事件，上訴人對於中華民國93年3月
25日臺灣臺北地方法院91年度重訴字第83號第一審判決提起上訴
，本院於94年3月22日言詞辯論終結，判決如下：
    主      文
原判決廢棄。
被上訴人在第一審之訴及假執行之聲請均駁回。
第一、二審訴訟費用由被上訴人負擔。
    事實及理由
甲、程序方面：
上訴人為外國公司台灣分公司（原審卷(三)第84頁、本院卷(一)第46
頁），本件屬涉外事件。被上訴人係主張「依雙方交易習慣，由
相對人（上訴人）以訂購單向聲請人（被上訴人）訂購貨物，並
要求送貨給相對人（上訴人）之客戶，聲請人（被上訴人）即提
供材料委由國外代工廠商製造該部分貨物‧‧‧」（原審卷(一)第
13頁背面），堪認被上訴人主張本件買賣之發要約通知地、承諾
地為兩造事務所均在國內，即其行為地在國內。依涉外民事法律
適用法第6條第1項、第2項「法律行為發生債之關係者，其成立
要件及效力，依當事人意思定其應適用之法律。當事人意思不明
時，同國籍者依其本國法，國籍不同者依行為地法，行為地不同
者以發要約通知地為行為地‧‧‧」之規定，其準據法為我國法
律。
乙、得心證之理由：
一被上訴人起訴主張：兩造交易慣例，向由上訴人以訂購單向伊
  訂購貨物，伊提供材料委由國外代工廠商製造後，直接將成品
  人客戶之運貨單暨隨附之裝貨單及伊簽發之發票後，以電匯方
  式給付貨款。上訴人積欠伊之貨款，經與上訴人受讓第三人對
  伊之債權抵銷後，尚餘美金（下同）4,219,473元。爰依買賣
  之法律關係，求為命上訴人如數給付，及自民國91年4月19日
  加計法定遲延利息之判決。
  上訴人則以：系爭買賣契約之當事人為上訴人之總公司英屬維
  京群島商亞視科技股份有限公司（下稱亞視科技公司），且非
  伊業務範圍事項，被上訴人請求伊給付貨款，並無理由；況伊
  縱為契約當事人，伊亦得以基於系爭契約約定應分配予伊之利
  潤1,035 萬元主張抵銷，經抵銷後，被上訴人對伊已無債權等
  語，資為抗辯。
二原審判命上訴人如數給付，及自91年4月19日加計法定遲延利
  息，上訴人提起上訴，聲明：
  (一)原判決廢棄。
  (二)被上訴人在第一審之訴及假執行之聲請均駁回。
  被上訴人對上訴人之上訴則聲明：上訴駁回。
三按分公司為公司整體人格之一部，並無獨立之權利能力，本無
  訴訟法上之當事人能力，惟為應訴訟上之便利，基於實際上之
  需要，實務上承認分公司有當事人能力，因之最高法院40 年
  台上字第39號判例，認分公司係由總公司分設之獨立機構，就
  其業務範圍內之事項涉訟時，有當事人能力。則分公司是否有
  實施訴訟之權能，以其訴訟事項是否為該分公司業務範圍定之
  ，若非該公司業務範圍內者，該分公司即無實施訴訟之權能；
  而所謂業務範圍內之事項，應依「訴訟標的之法律關係」是否
  屬其業務範圍而為觀察，以為判斷其是否有實施訴訟之權能；
  茍該「訴訟標的之法律關係」非以分公司為其權利義務之「主
  體」，尚不得以其係總公司之執行機構或為「有利害關係之第
  三人」，遽指該爭訟之法律關係事項即屬其業務範圍。
四被上訴人主張之前揭兩造交易事實，依其提出之訂購單、請款
  發票等件（原審卷(一)第16、19頁）之記載，向被上訴人訂購貨
  物者，為上訴人之總公司亞視科技公司，非上訴人台灣分公司
  ，此觀請購單、發票均係以「Advanced Digital Broadcast,
  Ltd.」名義為之，非以「Taiwan Branch」名義為之（原審卷
  (三)第84頁、本院卷(一)第46頁，上訴人名稱後加Taiwan Branch
  ）可證，核與被上訴人據以請求之「技術及行銷合作契約」係
  由其與「亞視科技公司」（總公司）於
  ）5月29日簽訂（原審卷(一)第108頁以下）一節相符，已見契約
  主體為「亞視科技公司」；況上訴人遲至民國85年5月23日始
  經核准在國內設立（本院卷(二)第38頁），堪認上訴人抗辯其非
  本件訴訟標的法律關係之權利義務主體等語，應屬可採。被上
  訴人雖主張其交易往來對象始終為上訴人，亞視科技公司僅係
  為避稅而虛設之公司，且上訴人原自認其為適格之當事人，於
  原審審理2年餘始主張其非適格之當事人，應舉證推翻其先前
  所為之自認云云。然按當事人適格為訴權存在之要件，屬法院
  應依職權調查之事項，不受當事人陳述之拘束，苟上訴人於原
  審未主張，依民事訴訟法第447條第1項第4款之規定，於第二
  審仍得提出新攻擊防禦方法，是上訴人就該法院應依職權調查
  之事項，自得隨時主張之，並無逾時提出之問題（同法第276
  條第1項第1款參照）。又系爭買賣既存在於被上訴人與亞視科
  技公司間，本件訴訟標的之法律關係，非以分公司為其權利義
  務之主體，上訴人並無代替亞視科技公司而成為實體法上契約
  權利義務主體之餘地。上訴人僅為分支機構，非系爭買賣契約
  之當事人，揆諸上開說明及判例意旨，縱如被上訴人主張系爭
  買賣契約之執行由上訴人為之，仍不得以上訴人係總公司亞視
  科技公司之執行機構，或為有利害關係之第三人，即謂系爭訴
  訟標的之法律關係事項屬上訴人業務範圍內之事項，則上訴人
  就其總公司亞視科技公司與被上訴人簽訂系爭買賣契約之買賣
  業務並無實施訴訟之權能至明，被上訴人之主張，即不足取。
  是其以上訴人為被告提起本件之訴，自屬無理由，應予駁回。
五綜上所述，被上訴人依買賣契約之法律關係（民法第345條第
  1項），請求上訴人給付4,219,473元，及自91年4月19日（原
  審卷(三)第60頁，按此日期係被上訴人準備(二)狀〔原審卷(一)第
  86-88頁〕送達上訴人日，惟依民法第229條第2項之規定，縱
  被上訴人請求有理由，亦僅得請求自91年4月20日起算之法定
  遲延利息）起至清償日止，按週年利率5%計算之利息，於法無
  據，應予駁回，其假執行之聲請亦失所依據，應併予駁回。原
  審為上訴人敗訴之判決，尚有未洽，上訴意旨指摘此部分原判
  決不當，求予廢棄改判，為有理由，應由本院予以廢棄，改判
  如主文第二項所示。
六本件因事證已臻明確，兩造其餘攻擊、防禦方法及所為之立證
  ，與判決之結果不生若何影響，無庸再逐一予以論究，合併敘
  明。
據上論結，本件上訴為有理由，依民事訴訟法第450條、第78條
，判決如主文。
中    華    民    國    94    年    4     月    6     日
                        民事第十七庭
                            審判長法  官  沈方維
                                  法  官  陳金圍
                                  法  官  湯美玉
正本係照原本作成。
如不服本判決，應於收受送達後20日內向本院提出上訴書狀，其
未表明上訴理由者，應於提出上訴後20日內向本院補提理由書狀
（均須按他造當事人之人數附繕本）上訴時應提出委任律師或具
有律師資格之人之委任狀；委任有律師資格者，另應附具律師資
格證書及釋明委任人與受任人有民事訴訟法第466條之一第一項
但書或第二項（詳附註）所定關係之釋明文書影本。
中　　華　　民　　國　　94　　年　　4 　　月　　7 　　日
                                  書記官  賴淑真
附註：
民事訴訟法第四百六十六條之一（第一項、第二項）：
對於第二審判決上訴，上訴人應委任律師為訴訟代理人。但上訴
人或其他法定代理人具有律師資格者，不在此限。
上訴人之配偶、三親等內之血親、二親等內之姻親，或上訴人為
法人、中央或地方機關時，其所屬專任人員具有律師資格並經法
院認為適當者，亦得為第三審訴訟代理人。
